臺灣高等法院民事判決　　　　　　　　　99年度建上字第83號
上　訴　人　新豪營造股份有限公司
法定代理人　曾立娟
訴訟代理人　王怡惠律師
被 上 訴人　欣大曄工程有限公司
法定代理人　黃淑美
上列當事人間請求給付工程款事件，上訴人對於中華民國99年4
月30日臺灣板橋地方法院98年度建字第68號第一審判決提起上訴
，本院於100年4月12日言詞辯論終結，判決如下：
    主  文
原判決廢棄。
被上訴人在第一審之訴及假執行之聲請均駁回。
第一、二審訴訟費用由被上訴人負擔。
    事實及理由
一、被上訴人未於言詞辯論期日到場，核無民事訴訟法第386 條
    各款所列之情形，爰依上訴人之聲請，為一造辯論之判決。
二、被上訴人未到場，亦未提出書狀作何聲明及陳述，據其於原
    審主張：其分別於民國（下同）97年6月間及同年9月間向上
    訴人承攬施作「社子島淡水河測水防道路檢修工程之AC路面
    整修工程」（下稱甲工程）、「社子島地區○○道路檢修工
    程之AC路面整修工程」（下稱乙工程）、「樹林灰渣掩埋場
    封場前改善工程之AC路面整修工程」（下稱丙工程）三項工
    程（合稱系爭三項工程），其已依約完成全部工程，然上訴
    人就系爭三項工程依序尚有尾款新臺幣（下同）21萬6,000
    元、121萬8,796元、33萬元，合計176萬4,796元未付。兩造
    間並未協議系爭三項工程以121餘萬元結清，其復無授權訴
    外人楊國煌、吳勇彬代理受領工程款，上訴人仍應清償上開
    尾款。爰依承攬契約之法律關係，求為命上訴人應給付被上
    訴人176萬4,796元，及加計自起訴狀繕本送達翌日起算法定
    遲延利息之判決等語。
三、上訴人則以：伊將系爭三項工程交由上訴人承攬施作，工程
    雖已完工，但未經業主驗收合格，無從結算工程款實際應付
    金額，故工程尾款未經兩造確認為176萬4,796元。就甲工程
    部分，被上訴人於97年12月18、22、29日委由其員工楊國煌
    向伊預借工程款2萬元、11萬元、13萬元，合計26萬元，就
    丙工程部分，被上訴人亦於97年9月22日委由其工地主任葉
    茂木向伊預借工程款35萬元。嗣伊與被上訴人之代理人吳勇
    彬於98年1月1日、7日進行協調並達成共識，扣除前開被上
    訴人預借之工程款26萬元、35萬元後，伊再支付現金121萬
    8,796元予被上訴人，結清積欠之系爭三項工程全部工程款
    項，另伊須返還被上訴人代墊之工程履約保證金8萬5,750元
    ，而先前交付吳勇彬之12萬元則毋庸返還。伊乃於98年1月8
    日將現金121萬8,796元交付吳勇彬，並於同年月23日將票號
    EE0000000、面額4萬5,000元之支票1紙連同現金4萬0,750元
    ，一併交付吳勇彬，伊已清償系爭三項工程全部工程款完畢
    ，被上訴人不得重覆向伊請求等語，資為抗辯（原審判決上
    訴人全部敗訴，上訴人不服，提起上訴），並於本院上訴聲
    明：(一)原判決廢棄。(二)被上訴人在第一審之訴及假執行之聲
    請均駁回。
四、被上訴人主張其於97年6月間及同年9月間向上訴人承攬施作
    系爭三項工程，兩造僅以口頭約定，未簽訂書面契約，其已
    依約完成系爭三項工程全部工程之事實，為上訴人所不爭執
    ，堪信此部分事實為真實。被上訴人另主張系爭三項工程之
    尾款合計為176萬4,796元，上訴人迄未清償之事實，則為上
    訴人所否認，並以前開情詞置辯。是以本件應審究之兩造爭
    執重點厥為：(一)系爭三項工程之工程尾款是否為176萬4,796
    元？(二)兩造有無達成系爭三項工程之工程尾款以121萬8,796
    元結清之協議？上訴人是否已清償系爭三項工程全部工程款
    ？茲詳述於後：
  (一)系爭三項工程之工程尾款是否為176萬4,796元？
    1.按當事人對於他造主張之事實，於言詞辯論時不爭執者，
      視同自認，民事訴訟法第280條第1項定有明文。惟此種擬
      制自認，當事人在言詞辯論終結前，得為追復爭執之陳述
      ，且此項追復依同法第447條規定，至第二審程序，仍得
      為之（民事訴訟法第196條、最高法院71年台上字第3516
      號判例參照），本件上訴人就被上訴人主張系爭三項工程
      約定工程尾款為176萬4,796元之事實，雖於原審言詞辯論
      時不予爭執（原審卷第147頁），然依前開說明，非不得
      於本院再就此追復爭執，是上訴人於本院抗辯系爭三項工
      程之工程尾款非176萬4,796元，尚無不可。
    2.次按當事人主張有利於己之事實者，就其事實有舉證之責
      任，民事訴訟法第277條本文亦定有明文。本件被上訴人
      主張系爭甲、乙、丙三項工程，依序尚有尾款21萬6,000
      元、121萬8,796元、33萬元，合計176萬4,796元之事實，
      為上訴人所否認，被上訴人雖提出統一發票、98年6月3日
      之存證信函各一份（原審卷第5、6至8頁）為證，然上開
      存證信函內記載系爭三項工程尚有如上之尾款未付，為被
      上訴人單方之陳述，上開統一發票僅足證明被上訴人曾開
      立發票予上訴人之事實，參酌被上訴人就系爭三項工程分
      別以多少金額承攬，完成工程何時交付驗收，上訴人何時
      給付工程款，已付工程款之數額，如何計算出工程尾款等
      等均未能陳述，明顯與一般工程承攬經驗常情相違，是依
      被上訴人提出之上開證據，尚難認其主張系爭三項工程之
      尾款為176萬4,796元之事實為可採信。
  (二)兩造有無達成系爭三項工程之工程尾款以121萬8,796元結清
    之協議？上訴人是否已清償系爭三項工程全部工程款？
    1.上訴人抗辯兩造間就系爭三項工程，已於98年1月7日達成
      協議，被上訴人同意上訴人以121萬8,796元結清系爭三項
      工程之尾款，並要求上訴人須返還由被上訴人代墊之履約
      保證金8萬5,750元，嗣上訴人已依協議內容全部清償完畢
      等語，業據提出上訴人存摺、統一發票（原審卷第91至92
      、93頁）、授權書（原審卷第58頁）、收據及支票（原審
      卷第56、57頁）為證，並經證人即上訴人之副總經理趙台
      欣證稱：到98年1月初，系爭三項工程之工程款約剩150多
      萬元，正確數額因為沒有結算，所以不能確定。被上訴人
      公司是由葉茂木處理工程，他找「將軍」即吳勇彬等人跟
      伊約98年1月1日在浪漫一生餐廳協商工程款給付事情，當
      日未談成，另約同月7日在該餐廳的包廂繼續協調計算系
      爭三項工程之尾款數額，伊攜帶所有資料請楊東雄一起前
      往，雙方洽談時以被上訴人主張之尾款176萬4,796元計算
      ，扣除預借款項、瑕疵扣款等，結算為121萬8,796元，上
      訴人公司須付現金。談妥後，吳勇彬有叫被上訴人公司的
      葉茂木與黃淑美來，經過他們二人的同意，才確認這數額
      ，所以伊認為吳勇彬可以代表被上訴人，第二天下午，吳
      勇彬等人就持授權書來拿錢，伊有打電話予葉茂木問授權
      書是真的還是假的，他說是，伊問錢是否可以給他們，他
      說就給他。統一發票上的品名只有寫乙工程，因為伊想已
      經結算完了，所以寫一條工程就可以了，不用寫這麼多。
      且協商時，甲、丙工程款項本來就比較少，被上訴人預借
      工程款部分也不可能開發票給公司，所以就扣除，剩下乙
      工程，才會開立那張發票，而沒有寫到甲、丙工程的部分
      等語（本院卷第33至35頁）。楊東雄證稱：被上訴人有找
      人到伊公司要工程款，約在浪漫一生餐廳結算，伊於98年
      1月初與趙台欣一起前去，伊有聽到最後總金額為121多萬
      元，談完後，有打電話叫葉茂木、黃淑美到餐廳來，他們
      應該沒有意見。隔日對方來公司拿錢，是伊到銀行領現金
      給趙台欣支付，對方有拿一張授權書放在桌上，伊有瞄到
      一眼，就是上訴人提出之授權書等語（本院卷第31至32、
      35頁），參諸授權書內載授權吳勇彬收取乙工程之工程款
      及履約保證金意旨，可見被上訴人確曾委託綽號「將軍」
      之吳勇彬等人與上訴人協商系爭三項工程之工程款，兩造
      達成由上訴人支付現金121萬8,796元，並返還履約保證金
      8萬5,750元後，全部工程款結清之協議甚明，上訴人所辯
      應屬可採。
    2.雖授權書上立據人係記載「欣大曄工程股份有限公司」，
      其上所蓋之公司章則為「欣大曄股份有限公司」，與被上
      訴人公司名稱「欣大曄工程有限公司」不相同，惟被上訴
      人公司法定代理人黃淑美、工程負責人葉茂木既於98年1
      月7日均同意就系爭三項工程之工程款以121萬8,796元結
      清之協議，自不因授權書上公司印章名稱錯誤而影響該協
      議之效力。再參諸上訴人依98年1月7日之兩造協議內容，
      於翌日支付現金121萬8,796元予吳勇彬等人，並於98年1
      月23日交付票號為EE31989號、票面金額為4萬5,000元之
      支票1紙連同現金4萬0,750元予吳勇彬等人，以返還被上
      訴人代墊之履約保證金，此有前開存摺、支票及收據可憑
      ，依收據所示，該紙支票確係由吳勇彬收受，且與授權書
      所載授權吳勇彬收取履約保證金之意旨相符。而被上訴人
      陳述確實收到該紙支票，係楊國煌向上訴人收取交回者等
      語（原審卷第114頁背面），顯見楊國煌應係與吳勇彬共
      同向上訴人收取該支票，則倘被上訴人未授權吳勇彬等人
      處理系爭三項工程之工程款及履約保證金返還之事宜，吳
      勇彬何須依授權書意旨將自上訴人處取得之支票交付楊國
      煌轉交予被上訴人？益證被上訴人確有授權吳勇彬等人處
      理系爭三項工程之工程款及履約保證金之返還。又該支票
      背面固有與上揭授權書上相同之「欣大曄股份有限公司」
      之印文，然此印文非無可能係被上訴人授權吳勇彬等人時
      誤刻，吳勇彬等人既然確實經被上訴人法定代理人黃淑美
      授權，自有權代理被上訴人，不因授權書、支票背面誤蓋
      上開錯誤之印文而影響。
    3.上訴人另抗辯系爭丙工程於97年9月22日完工後，被上訴
      人旋即委派其工地主任即葉茂木向上訴人領取工程款35萬
      元，又系爭甲工程於97年11月18日完工後，被上訴人亦分
      別於同年12月18日、22日、29日委由其員工楊國煌向上訴
      人領取工程款共26萬元，合計上訴人業已支付被上訴人工
      程尾款61萬元等語，已據提出上訴人公司付款簽收簿（原
      審卷第27、28、29頁）為證，依此足認葉茂木、楊國煌確
      曾於工程期間向上訴人領取上開35萬元、26萬元款項。雖
      被上訴人謂上開款項係上訴人之前任負責人趙台欣與葉茂
      木個人間之借款，與被上訴人無涉等語。惟查，葉茂木係
      代表被上訴人與上訴人接洽系爭三項工程，並擔任工地主
      任，負責受領工程款，楊國煌則為被上訴人之員工之事實
      ，為被上訴人所自認（原審卷第46頁），渠二人於系爭工
      程完工後未驗收前，代理被上訴人向上訴人預先支領工程
      款，並非不可能，且與工程實務上，承攬人在施工過程中
      以暫借款方式進行施工，並於工程完工時一併結算之情亦
      相符。參以上訴人公司之趙台欣填載發票總計金額121萬
      8,796元，品名僅記載「社子島地區○○道路檢修工程」
      （即系爭乙工程）一項，係因甲、丙工程所剩金額不多，
      並因被上訴人預支工程款，就此不可能開立發票，因而只
      填寫乙工程等情，已據趙台欣證述甚詳。且被上訴人出具
      予吳勇彬之授權書內容，僅記載乙工程之工程款121萬元
      及履約保證金8萬2,500元，未敘及甲、丙工程，且所載金
      額與兩造協議金額亦相去不遠，可見該二工程應已預借大
      部分工程款，而幾無工程款可言，否則倘該二工程猶有被
      上訴人所述之工程款存在，被上訴人焉有不一併授權處理
      之理？是上訴人抗辯甲、丙工程之工程款項，業經葉茂木
      、楊國煌預領，幾無工程款，協議時主要針對乙工程，亦
      應可信。至於被上訴人主張葉茂木、楊國煌支領之款項，
      乃趙台欣返還葉茂木之借款等語，惟葉茂木、楊國煌係向
      上訴人支領款項，並非向趙台欣個人取款，而一般借款多
      約明借貸款項、借款期間及利息，且多立有借據或簽發票
      據擔保，然依被上訴人提出之匯款回條聯係黃淑美匯款予
      趙台欣（原審卷第111頁），至多僅能證明黃淑美支付款
      項予趙台欣，尚不足證明葉茂木出借款項予趙台欣，且被
      上訴人亦無法就趙台欣於何時如何向葉茂木借款之事實陳
      述，是被上訴人謂葉茂木、楊國煌向上訴人取得款項，係
      趙台欣個人向葉茂木之借款等語，尚非可取。
五、綜上所述，被上訴人主張上訴人就系爭三項工程尚積欠其工
    程尾款176萬4,796元之事實，尚非可採，上訴人抗辯兩造業
    於98年1月7日協議由上訴人支付現金121萬8,796元，並返還
    履約保證金8萬5,750元後，全部工程款結清，上訴人已履行
    協議，清償全部工程款等語，堪以採信。從而，被上訴人依
    據承攬契約之法律關係，請求上訴人給付工程款176萬4,796
    元，及自起訴狀繕本送達上訴人翌日即98年7月10日起至清
    償日止，按年息5%計算之利息，難認為有理由，不應准許。
    其假執行之聲請，因訴之駁回而失所附麗，應併予駁回。原
    審判決被上訴人全部勝訴，並為假執行之宣告，自有未洽。
    上訴意旨指摘原判決不當，求予廢棄改判，為有理由。爰由
    本院將原判決予以廢棄，更為裁判如主文第二項所示。
六、本件事證已臻明確，兩造其餘攻擊防禦方法及未經援用之證
    據，經審酌後核與判決結果不生影響，爰不一一論述，附此
    敘明。
據上論結，本件上訴為有理由，依民事訴訟法第463條、第385條
第1項前段、第450條、第78條，判決如主文。
中    華    民    國   100    年    5     月    10    日
                    民事第十三庭
                        審判長法  官  蕭艿菁
                              法  官  楊絮雲
                              法  官  林麗玲
正本係照原本作成。
如不服本判決，應於收受送達後20日內向本院提出上訴書狀，其
未表明上訴理由者，應於提出上訴後20日內向本院補提理由書狀
（均須按他造當事人之人數附繕本）上訴時應提出委任律師或具
有律師資格之人之委任狀；委任有律師資格者，另應附具律師資
格證書及釋明委任人與受任人有民事訴訟法第466條之1第1項但
書或第2項（詳附註）所定關係之釋明文書影本。如委任律師提
起上訴者，應一併繳納上訴審裁判費。
中    華    民    國   100    年    5     月    10    日
                              書記官  陶美玲
附註：
民事訴訟法第466條之1（第1項、第2項）：
對於第二審判決上訴，上訴人應委任律師為訴訟代理人。但上訴
人或其他法定代理人具有律師資格者，不在此限。
上訴人之配偶、三親等內之血親、二親等內之姻親，或上訴人為
法人、中央或地方機關時，其所屬專任人員具有律師資格並經法
院認為適當者，亦得為第三審訴訟代理人。